【裁判字號】    98,台上,36
【裁判日期】    980109
【裁判案由】    損害賠償等
【裁判全文】
最高法院民事判決                九十八年度台上字第三六號
上  訴  人  甲 ○ ○
訴訟代理人  林 瑞 富律師
被 上訴 人  乙○○○
            丙 ○ ○
            丁 ○ ○
            戊 ○ ○
            己 ○ ○
上列當事人間請求損害賠償等事件，上訴人對於中華民國九十七
年五月二十七日台灣高等法院第二審判決（九十六年度重上字第
四二九號），提起上訴，本院判決如下：
    主  文
原判決關於駁回上訴人請求被上訴人己○○給付新台幣二百五十
萬元本息之訴暨該訴訟費用部分廢棄，發回台灣高等法院。
其他上訴駁回。
第三審訴訟費用，關於駁回其他上訴部分，由上訴人負擔。
    理  由
本件上訴人主張：伊經由被上訴人己○○之仲介，於民國九十一
年三月五日與被上訴人丙○○所代理之被上訴人乙○○○訂立買
賣契約協議書、不動產買賣契約書（下稱系爭買賣契約），向其
購買訴外人「基水新貿易有限公司」（下稱基水新公司）、「新
泉飲料有限公司」（下稱新泉公司）之房地、工廠機器、設備及
經營權等全部資產，總價新台幣（下同）三千萬元。伊於交付九
百五十萬元價金、清償公司營運費用及承擔公司債務後，發現上
開二公司之土地使用分區與約定不符、建物面積不足、高估其價
值、公司產值不實等情事。且己○○除未出資分文即取得公司股
權外，更將伊所交付價金中之二百九十萬元存入其女即被上訴人
丁○○、戊○○帳戶，始知被上訴人共同詐騙，乃於九十二年十
二月十二日撤銷系爭買賣契約。爰依侵權行為及不當得利法律關
係，求為命：己○○給付十萬元本息；己○○、戊○○各給付二
百四十萬元本息，己○○、丁○○各給付四十萬元本息，其中任
一人履行一部或全部之給付者，另一人於相同金額範圍內免給付
義務；丙○○給付二萬三千二百零七元本息；己○○、丙○○、
乙○○○連帶給付五十萬元、六百十萬元（此筆金額原判決及第
一審判決均誤載為六百六十萬元）、三百三十五萬七千八百八十
九元本息之判決（上訴人請求給付之總金額原為一千二百八十八
萬一千零九十六元本息。第一審判決己○○應給付其中之二百九
十萬元本息，駁回上訴人其餘請求。原判決除維持己○○給付之
四十萬元本息（駁回己○○該部分之上訴確定）外，均駁回上訴
人在第一審之訴及其上訴）。
被上訴人丙○○、乙○○○則以：上訴人撤銷系爭買賣契約之意
思表示未向賣方全體為之，依法不生效力。伊等將基水新公司、
新泉公司之資產出售予上訴人，收取價金並移轉股權，既無詐欺
情事，上訴人請求伊賠償所受損害及返還價金，自屬無據等詞，
資為抗辯。
被上訴人丁○○、戊○○係以：伊僅將銀行帳戶借予伊父己○○
使用，未參與系爭買賣事宜，亦未收取任何價金，上訴人訴請伊
賠償，為無理由等語置辯。
被上訴人己○○辯稱：伊以仲介佣金作為投資，取得股權，並無
不法可言。至於上訴人支付之九百五十萬元價金，除其中六百六
十萬元由賣方乙○○○受領外，餘款二百九十萬元已移作公司整
修工廠等之用，為公司之借款，由上訴人收取其利息。伊於九十
一年六月十八日離開公司後，所發生之債務均與伊無關云云。
原審就第一審判決被上訴人己○○應給付二百九十萬元本息，於
超過四十萬元本息部分予以廢棄（即廢棄命己○○給付二百五十
萬元本息部分），改判駁回上訴人該部分之訴，並駁回上訴人對
第一審判決其敗訴部分之上訴，係以：被上訴人戊○○、丁○○
為被上訴人己○○之女，其等固將銀行帳戶借予己○○使用，然
其等非系爭買賣契約之當事人，又未參與該買賣事宜，上訴人以
其交付之二百萬元價金支票進入丁○○帳戶後，僅將其中一百六
十萬元匯予被上訴人乙○○○，以及合計二百四十萬元款項進入
戊○○帳戶，即認丁○○、戊○○分別受有四十萬元、二百四十
萬元之不當得利，應與己○○負不真正連帶給付責任，自屬無據
。其次，己○○乃依據其與上訴人先後於九十一年二月三日、五
日簽署之認股同意書、認股協議書而有共同承購系爭二公司全部
資產及經營權之合意，始代理買方與由被上訴人乙○○○代表之
賣方於同年月十六日簽訂「廠房買賣＝契約協議書（一）」，再
由上訴人與乙○○○於同年三月五日簽署「工廠房地買賣＝特約
協議書」（即系爭買賣契約書）。而各該協議書之附件既均未註
明有何地號土地為「住宅區」，上訴人決定買受系爭資產之時間
，又在宜蘭縣蘇澳鎮公所於九十一年二月二十一日核發錯誤（將
港埠用地誤載為住宅區）之系爭土地使用分區證明書之前，自難
認上訴人係因陷於錯誤而訂立系爭買賣契約。再依經濟部九十一
年一月十一日函示，新泉公司早自九十一年一月一日起停業，且
上訴人夫婦於簽約前亦已作實地勘查，難謂不知該公司停業之事
實。參以系爭買賣契約並無「基水新公司」業績之保證；上訴人
與己○○於九十一年二月二十五日簽訂修正後之「募股營運企劃
書」更未記載系爭二公司包含賣方所列報動產價值在內之資產高
達五千萬元，系爭建物坪數經重新核查後復已更正為一一六四坪
等情，益見上訴人係於詳實核估後仍決定購買系爭資產，不能認
為被上訴人丙○○、乙○○○（下稱丙○○二人）有以隱匿新泉
公司停業、虛偽告知「基水新公司」之業績利潤、高估建物價值
、虛報建物坪數，以及將動產價值灌水等方法詐欺上訴人。上訴
人固因誤信己○○主張其所代表之弘偉法商中心對於系爭二公司
有七百五十萬元之權利金，而同意由己○○以其中之四百五十萬
元作為系爭二公司之出資額，受股權之轉讓，餘三百萬元作為公
司之借款，然上訴人未能舉證證明丙○○二人知悉己○○上開謊
稱權利金而有共同詐欺之情事，則上訴人以其受有該二人前述各
方式之詐欺為由，於九十二年十二月十二日所為撤銷系爭買賣契
約之意思表示，即不生效力，應認系爭買賣契約仍合法有效存在
。再者，丙○○二人實際受領之買賣價金合計為六百六十萬元，
僅占買賣總價金百分之二十二，卻已移轉百分之五十四之股權予
上訴人暨其指定之人，顯見其二人並未因系爭交易受有不當利益
。至於上訴人於系爭買賣契約成立、生效、接管系爭二公司後，
所支出之各項費用、借款利息等，為其經營管理上之考量所為，
就丙○○二人而言，實未受有不當利得。從而，上訴人依侵權行
為、不當得利之法律關係，請求丙○○個人賠償已支付之利息二
萬三千二百零七元本息，或丙○○二人應與己○○負連帶返還買
賣價金六百六十萬元、所支付之各項費用三百三十五萬七千八百
八十九元本息，於法均屬無據。上訴人雖因受己○○詐欺而誤認
己○○已出資而同意認股並陸續支付九百五十萬元，其中由己○
○經手九百萬元，卻僅轉交六百十萬元予乙○○○用以支付系爭
買賣價金，然其餘二百九十萬元中之二百五十萬元，已轉借予基
水新公司，充當籌備接廠暨整修廠房及購物等費用，並由基水新
公司每月付息予上訴人，有上訴人不爭執其真正之合夥事業決議
紀錄、利息支出傳票及上訴人支領利息之簽名可稽，堪認上訴人
係將二百五十萬元借與基水新公司，對該公司有債權存在。己○
○就此二百五十萬元部分，並未因詐欺而使上訴人受有損害或己
○○本人受有利益。是以，上訴人依不當得利及侵權行為之法律
關係訴請己○○返還二百九十萬元本息，僅於所受損害四十萬元
本息範圍內為有理由，其餘二百五十萬元本息之請求，為無理由
，不應准許云云，為其論斷之基礎。
關於廢棄發回部分（即駁回上訴人請求己○○給付二百五十萬元
本息之訴部分）：
查基水新公司之九十一年五月二十一日及六月三日現金支出傳票
，其上記載：公司向上訴人借款六百五十萬元，其中三百萬元不
計息，上訴人受領其中二百五十萬元借款之利息；向己○○借款
一千萬元，其中四百五十萬元不計息，己○○受領其中二百五十
萬元及三百萬元借款之利息等內容（一審卷第二宗，一八八、一
八九頁）。倘該傳票記載之借款內容及上訴人與己○○各自之簽
名均為真實，則其二人既各自由公司受領二百五十萬元借款之利
息，何以由己○○受領之二百五十萬元借款之利息，得謂係上訴
人簽收？原審未說明其理由依據，遽認利息簽收人為上訴人，借
款人為基水新公司、己○○就此部分不構成不當得利，進而為上
訴人不利之判決，顯有認定事實與證據不符之違誤。究竟己○○
除以上訴人於九十一年二月五日簽署之認股協議書第三點所約定
之權利金七百五十萬元中之三百萬元作為公司借款外（一審卷第
一宗，一八一頁），是否另有借款？系爭由己○○受領之二百五
十萬元買賣價金之流向如何？縱有將該款借與基水新公司，然利
息受領人若為己○○，是否猶不構成不當得利？均攸關上訴人此
部分之請求有無理由之判斷，原審未調查釐清，自嫌疏略。上訴
意旨，指摘原判決關此部分為不當，求予廢棄，非無理由。
關於駁回其他上訴部分：
原審依其採證、認事、解釋契約之職權行使，認定丙○○二人受
領買賣價金，以及上訴人於接管系爭二公司資產後，為營運上之
需要，支付丙○○名義之借款利息暨公司之各項費用，丙○○二
人並無不當得利可言，亦不構成侵權行為。上訴人請求丙○○賠
償已支付之利息二萬三千二百零七元本息，或丙○○二人應與己
○○連帶返還買賣價金五十萬元、六百十萬元計六百六十萬元、
暨所支付各項費用三百三十五萬七千八百八十九元之本息，均於
法無據。被上訴人丁○○、戊○○僅單純將其銀行帳戶交其父己
○○使用，與系爭買賣契約並無任何關聯。上訴人依不當得利之
法律關係請求其二人分別就匯入其帳戶之四十萬元、二百四十萬
元，與己○○負不真正連帶給付責任，亦無理由，不應准許。因
予維持第一審所為上訴人此部分不利之判決，駁回其上訴。經核
於法並無違誤。上訴意旨，指摘原判決關此部分為不當，求予廢
棄，非有理由。
據上論結，本件上訴為一部有理由、一部無理由。依民事訴訟法
第四百七十七條第一項、第四百七十八條第二項、第四百八十一
條、第四百四十九條第一項、第七十八條，判決如主文。
中    華    民    國  九十八  年    一    月    九    日
                      最高法院民事第三庭
                          審判長法官  蘇  茂  秋
                                法官  陳  碧  玉
                                法官  王  仁  貴
                                法官  張  宗  權
                                法官  葉  勝  利
      本件正本證明與原本無異
                                      書  記  官
中    華    民    國  九十八  年    一    月   十九   日
                                                      K


司法院資訊處製作；財團法人民間司法改革基金會備份。
